最高法院刑事判決　　　　　　　　　　　　　　　九十一年度台上字第一三六三號
　　上　訴　人　乙○○
　　　　　　　　甲○○
右上訴人等因偽造文書案件，不服台灣高等法院中華民國九十年十二月十八日第二審
更審判決（八十九年度上更(一)字第二八五號，起訴案號：台灣板橋地方法院檢察署八
十四年度偵字第一一二九八、一九○○九號），提起上訴，本院判決如左：
    主  文
原判決撤銷，發回台灣高等法院。
    理  由
本件原判決認定上訴人即被告乙○○係台北縣板橋市○○街二十五巷十七號安利實業
社負責人，同為商業會計法第四條所稱之商業負責人，上訴人即被告甲○○則實際負
責該實業社之經營及營業稅之申報，均為從事業務之人。二人明知安利實業社與松清
商行、榮工程股份有限公司、鎰實業有限公司、華其貿易有限公司、鑫詮揚企業
有限公司、廣詮企業有限公司、有理實業有限公司、中立砂石行、蓮記營造有限公司
等公司行號並無實際交易行為，二人竟基於意思之聯絡及概括之犯意，為幫助他人逃
漏稅捐，自民國（下同）八十二年十二月起至八十三年十月間止，連續多次以安利實
業社名義填製買受人、品名、數量及金額均不實之會計憑證統一發票四十一張，銷售
額合計新台幣（下同）二千七百八十五萬六千七百十八元，交予上開公司作為各該公
司之進項憑證，計幫助該等公司逃漏營業稅一百三十九萬二千八百三十六元（開立時
間、買受人商號、買受人統一發票、發票銷售額、稅額參見原判決附表一所示），同
時並取得台偉電腦通訊社、鎰實業有限公司、倫運企業有限公司、華其貿易有限公
司、鑫詮揚企業有限公司、政嘉貿易有限公司、宏昌企業行等公司虛開之不實統一發
票三十張（開立時間、銷售人商號、銷售人統一發票、發票銷售額、稅額參見原判決
附表二所示）作為安利實業社之進項憑證後，在其業務上所制作之安利實業社台北縣
營業人八十三年一月份至十月份銷售額與稅額申報書上，將上開所填製之不實統一發
票四十一張，金額共二千七百八十五萬六千七百十八元列為銷售額，所取得不實統一
發票共三十張，金額共二千三百六十四萬二千三百元則虛列為進貨成本，另並將上開
虛開之四十一張統一發票上不實之買受人，銷售額與稅額登載於其業務上所作成之安
利實業社八十二年十二月份至八十三年十月份營業人使用三聯式統一發票明細表上，
並持以向台北縣稅捐稽徵處申報，而行使該等業務上登載不實之文書，均足以生損害
於稅捐機關稅捐課徵之正確性，二人為脫卸上開行為被發現後之刑責，並基於共同偽
造私文書之犯意聯絡，於八十三年底在台北地區，利用不知情之刻印店之成年人員偽
刻「潘秀珠」之印章一枚而偽造其印章，共同偽造安利實業社已於「八十三年一月十
五日」轉讓予潘秀珠之讓渡書，並於該讓渡書上偽造「潘秀珠」之署押，及以上開偽
造之「潘秀珠」之印章偽蓋「潘秀珠」之印文於其上，而偽造該私文書，足以生損害
於潘秀珠本人等情，因而撤銷第一審不當之判決，改判從一重論處上訴人乙○○、甲
○○共同偽造文書罪刑，固非無見。
惟按證據雖已調查而其內容尚未明瞭者，即與未經調查無異，如遽行判決，仍屬應於
審判期日調查之證據未予調查，其判決當然違背法令。查蓮記營造有限公司於八十二
年十一月及十二月間承包榮工處木柵隧道工程後，曾轉包部分工程給上訴人乙○○負
責之安利實業社，安利實業社曾向該公司請領工程款之事實，業經證人陳婁秋梅證述
明確，此有談話筆錄影本在卷可稽（見一審卷第一八四頁），此部分有利於上訴人乙
○○之證據何以不採？原審未說明其理由，已有判決不備理由之違誤；又潘秀珠除受
讓上訴人乙○○為負責人之安利實業社外，亦曾受讓上訴人甲○○為負責人之鑫詮揚
企業有限公司，該公司並有出資股東許川元、林素芬、石日和、林奠宗等人，此有公
司章程修正條文對照表影本在卷可稽（見原審更(一)卷第一九七、一九九頁），上開登
記資料是否屬實？其出資股東是否實在？凡此均與潘秀珠有無其人及上訴人等有無偽
造讓渡書攸關，原審未深入調查、詳加勾稽，遽行判決，亦有依法應調查之證據未予
調查之違誤。上訴人等上訴意旨，指摘原判決不當，非無理由，應認仍有撤銷發回更
審之原因。
據上論結，應依刑事訴訟法第三百九十七條、第四百零一條，判決如主文。
中      華      民      國    九十一    年      三      月     十四     日
                              最高法院刑事第十一庭
                                  審判長法官  呂  潮  澤
                                        法官  白  文  漳
                                        法官  陳  世  雄
                                        法官  孫  增  同
                                        法官  林  開  任
      右正本證明與原本無異
                                              書  記  官
中      華      民      國    九十一    年      三      月     二十     日
